ACORDAO-COMPLETO-2424993

ACÓRDÃO 2629/2020 ATA 37/2020 - PLENÁRIO

VISTOS, relatados e discutidos estes autos de representação acerca de supostas irregularidades ocorridas no processo de concessão de uso de terreno pertencente às Centrais de Abastecimento de Minas Gerais (Ceasa/MG) feito à empresa Via Magna Construções e Empreendimentos Ltda., no ano de 2014.
ACORDAM os ministros do Tribunal de Contas da União, reunidos em sessão do Plenário, ante as razões expostas pelo relator, em:
9.1. conhecer da presente representação, satisfeitos os requisitos de admissibilidade previstos nos arts. 235 e 237, VI, do RI/TCU, para, no mérito, considerá-la parcialmente procedente;
9.2. rejeitar parcialmente as razões de justificativa apresentadas pelos Srs. Edilberto José Silva; Gamaliel Herval e Henrique Pereira Dourado;
9.3. aplicar individualmente aos Srs. Edilberto José Silva, Gamaliel Herval e Henrique Pereira Dourado a multa prevista no art. 58, II, da Lei 8.443/1992 c/c o art. 268, II, do Regimento Interno do TCU, no valor de R$ 15.000,00 (quinze mil reais) , com a fixação do prazo de 15 (quinze) dias, a contar da notificação, para que comprovem, perante este Tribunal (art. 214, III, "a", do RI/TCU) , o recolhimento da dívida aos cofres do Tesouro Nacional, atualizada monetariamente desde a data do presente acórdão até a do efetivo recolhimento, se for paga após o vencimento, na forma da legislação em vigor;
9.4. autorizar, desde logo, nos termos do art. 28, II, da Lei 8.443/1992, a cobrança judicial da dívida, caso não atendida a notificação; 
9.5. encaminhar cópia desta deliberação às Centrais de Abastecimento de Minas Gerais S.A. e à Controladoria-Geral da União;
9.6. encaminhar a decisão final ao Ministério Público junto ao Tribunal para que adote as providências que entender cabíveis.

Representação acerca de supostas irregularidades ocorridas no processo de concessão de uso de terreno, no ano de 2014.

Centrais de Abastecimento de Minas Gerais S. A..

3. Responsáveis: Edilberto José Silva (XXX.578.156-XX); Gamaliel Herval (XXX.163.296-XX); Henrique Pereira Dourado (XXX.611.006-XX).

13.1. Ministros presentes: José Mucio Monteiro (Presidente), Walton Alencar Rodrigues, Benjamin Zymler, Augusto Nardes, Aroldo Cedraz, Ana Arraes, Bruno Dantas e Vital do Rêgo.
13.2. Ministro-Substituto convocado: Augusto Sherman Cavalcanti.
13.3. Ministros-Substitutos presentes: Marcos Bemquerer Costa, André Luís de Carvalho e Weder de Oliveira (Relator).

ACORDAO-COMPLETO-2485360

Acórdão 1244/2022 - Plenário

ACORDAO-COMPLETO-2439953

Acórdão 3265/2020 - Plenário

ACORDAO-COMPLETO-2541257

Acórdão 1494/2022 - Plenário

WEDER DE OLIVEIRA

Transcrevo, com ajustes de forma, a instrução apresentada (peças 77, 78 e 79) pela Secretaria de Controle Externo da Agricultura e do Meio Ambiente (SecexAgroAmbiental) :
"Cuida o processo de representação de iniciativa da então Secretaria de Controle Externo no Estado do Espírito Santo (Secex/ES) , autuada com base em comunicação de ouvidoria, a respeito de supostas irregularidades ocorridas no âmbito das Centrais de Abastecimento de Minas Gerais S.A. - Ceasaminas. O fato implicado diz respeito à concessão de uso de terreno pertencente à sociedade de economia mista em favor da empresa privada Via Magna Construções e Empreendimentos Ltda.
HISTÓRICO
2.	Comunicação originária da Ouvidoria do TCU, datada em 25/8/2018, noticiou a existência de supostas irregularidades envolvendo a concessão de terreno promovida pela Ceasaminas, durante o exercício de 2014, em favor da empresa privada Via Magna Construções e Empreendimentos Ltda. (peça 1) . A ocorrência especificamente apontada trata não exclusivamente do processo de concessão do terreno e de sua contratação, mas também das consequências negativas, inclusive de ordem financeira, provocadas pela rescisão desse mesmo contrato em função de questionamentos do Ministério Público Federal.
3.	Diante da notícia veiculada pela Ouvidoria (peça 1) , bem como de elementos adicionais juntados aos autos (peças 2-7) , a apreciação técnica levada a efeito pela então Secex/ES esclareceu, em síntese (peça 8) , que a aludida concessão do terreno tem como fundamento licitatório a Concorrência 7/2014 e que, em função de questionamentos envolvendo a legitimidade do negócio, o Contrato de Concessão de Uso LIC/CCU/AE/001-14, celebrado entre a Ceasaminas e a empresa Via Magna Construções e Empreendimentos Ltda., acabou sendo unilateralmente rescindido em 03/08/2017 (peça 7, p. 1) . Por ter a empresa concessionária realizado pagamento pelo uso do terreno, a representação também faz referência a um outro processo de licitação promovido pela Ceasaminas (Convite 4/2017) , concomitante à rescisão do contrato de concessão, visando à contratação de escritório de advocacia para realizar defesa jurídica da sociedade de economia mista em ação de arbitragem decorrente da aludida rescisão unilateral (peça 7, p. 2) .
4.	Considerando que o assunto em questão foi objeto de apuração no processo anual de contas da Ceasaminas relativas ao exercício de 2015 (TC - Processo 008.389/2017-9) , a peça de representação, de lavra da então Secex/ES, em 19/12/2018, propôs o apensamento deste processo aos referidos autos de contas anuais.
5.	O Relator do presente feito, embora tenha conhecido da representação, não acolheu o encaminhamento sugerido (peça 9) , razão pela qual a SecexAgroAmbiental, dando continuidade à instrução processual, revisitou as duas distintas circunstâncias que conformam as irregularidades representadas (peça 16) . A primeira diz respeito ao processo de concessão do terreno (licitação e contratação) , cujas constatações irregulares já se encontram devidamente discriminadas nos autos do TC Processo 008.389/2017-9, mediante apuração levada a efeito pela Controladoria-Geral da União no Relatório de Auditoria Anual de Contas 201601931, de 27/10/2016, por sua vez referenciadas em despacho produzido pelo Ministério Público junto ao TCU naqueles autos (peça 16, p. 1-2 - item 4; peça 10, p. 1-2; peça 3, p. 46-122) :
a) concessão indevida de uso de imóvel incluído no Programa Nacional de Desestatização (PND) (item 3.1.1.1 do relatório CGU - peça 3, p. 46-62) ;
b) área concedida pertence ao Estado de Minas Gerais e ainda não foi transmitida à União (item 3.1.1.2 - peça 3, p. 62-71) ;
c) descumprimento da obrigação de realização prévia de audiência pública (item 3.1.1.3 - peça 3, p. 71-79) ;
d) definição imprecisa do objeto contratado e das obrigações acessórias (item 3.1.1.4 - peça 3, p. 79-93) ;
e) subavaliação da tarifa de uso aplicada ao processo de concessão de uso (item 3.1.1.5 - peça 3, p. 93-100) ;
f) prazo superestimado para a concessão de uso (item 3.1.1.6 - peça 3, p. 100-109) ;
g) competitividade limitada no âmbito do processo de concessão de uso (item 3.1.1.7 - peça 3, p. 109-115) ;
h) regulamentação inadequada do exercício da exploração comercial da área objeto da concessão de uso (item 3.1.1.8 - peça 3, p. 115-122) .
6.	Afirmou-se, na instrução técnica então produzida, que tais constatações parecem tipificar as violações que atentam contra a plena legitimidade ou regularidade do contrato de concessão de terreno, considerando terem sido reconhecidas, pela própria Ceasaminas, como irregularidades insanáveis, suficientemente hábeis para fundamentar o ato de rescisão unilateral do pacto (peça 16, p. 3; peça 13, p. 3) . Ficou delimitado, portanto, o âmbito de responsabilidades delas decorrentes, tendo sido atribuídas as condutas imputáveis aos gestores da Ceasaminas que celebraram o pacto: Gamaliel Herval - Diretor Presidente, Henrique Pereira Dourado - Diretor de Administração e Finanças e Edilberto José Silva - Diretor Técnico-Operacional (peça 13, p. 26-34) . Em síntese, o ato de pactuação do contrato importou na violação concreta de disposições normativas e regulamentares a que deveriam se ater para que não tivesse sido, posteriormente, considerado nulo.
7.	A apuração formal das responsabilidades, neste processo, condicionou-se ainda à avaliação de um outro conjunto de evidências relacionadas às consequências da rescisão do contrato de concessão de uso. Tendo sido noticiada a possibilidade da Ceasaminas incorrer em despesas adicionais relacionadas ao contencioso jurídico com a empresa concessionária, foi realizada diligência nestes autos visando à obtenção de elementos adicionais (peças 16-19) . As informações e elementos fornecidos (peças 21-55) subsidiaram a elaboração da instrução técnica que se seguiu, tendo sido apurado, ao final, a inexistência de circunstância ou fato que configure mácula ou autorize juízo de reprovabilidade especificamente relacionado ao conjunto das consequências advindas da execução interrompida do aludido contrato de concessão de uso (peça 57, p. 2-4 - itens 8-13) .
8.	Restringindo-se, portanto, os indícios de irregularidade que conformam o objeto da representação à circunstância de pactuação do aludido contrato de concessão, conforme caracterização dada pela CGU (transcritas no item 5 do presente exame) , restou configurada violação aos princípios que regem as licitações e contratações públicas, previstos no art. 3º da Lei 8.666/1993, do que resultou na declaração de nulidade do aludido contrato, com base no art. 59 da mesma lei. O encaminhamento proposto, por consequência, foi de audiência dos responsáveis (peça 57, p. 5-6) .
9.	Em atendimento aos ofícios de audiência SecexAgroAmbiental 486/2019, 487/2019 e 488/2019 (peças 60-62) , foram apresentadas as respectivas razões de justificativa (peça 70) . O exame cabível, contudo, se mostrou inicialmente prejudicado por ter faltado às referidas comunicações processuais o cumprimento de requisito formal de validade, no caso, autorização expressa do Relator dos presentes autos, cujo pronunciamento não se encontra entre as hipóteses de delegação de competência previstas na Portaria-MINS-WDO 8, de 6/8/2018 (peça 73) .
10.	Submetidos os autos à apreciação do Relator (peças 74-75) , esta unidade técnica foi devidamente autorizada a prosseguir com a instrução do feito, notadamente com relação às razões de justificativa já apresentadas pelos responsáveis (peça 76, p. 2) . 
EXAME TÉCNICO 
11.	A irregularidade especificamente imputada aos responsáveis, da forma como consigna os respectivos ofícios de audiência (peças 60-62) , diz respeito ao ato de celebração de contrato nulo (Contrato de Concessão de Uso LIC/CCU/AE/001-14 de 14/4/2014, pactuado entre as Centrais de Abastecimento de Minas Gerais S.A. e a empresa Via Magna Construções e Empreendimentos Ltda. - peça 13, p. 26-34) , em face do que dispõe os arts. 3º e 59 da Lei 8.666/1993. A nulidade do contrato foi reconhecida pela própria Ceasaminas, por meio de ato administrativo adotado pelos dirigentes que sucederam aos responsáveis (Termo de Rescisão Contratual Unilateral de 3/8/2017 - peça 13, p. 3-4) , cujo fundamento faz remissão às constatações reportadas no Relatório de Auditoria Anual de Contas 201601931 da CGU (Ceasaminas - exercício de 2015) , de 27/10/2016 - peça 3, p. 46-122. 
12.	Como a caracterização de nulidade do referido contrato tem sua causa atribuída às irregularidades identificadas pela CGU, a avaliação que se segue buscará delimitar, para cada qual, descrição sintética entre os argumentos imputativos e os de defesa, antes de se postular a respectiva solução de mérito.
a) concessão indevida de uso de imóvel incluído no Programa Nacional de Desestatização (PND) (item 3.1.1.1 do relatório CGU - peça 3, p. 46-62) ;
13.	O órgão de controle interno aponta para o fato de que a negociação empreendida pela Ceasaminas sobre o imóvel que conforma o objeto do Contrato de Concessão de Uso LIC/CCU/AE/001-14, de 14/4/2014, estaria sujeito a severas restrições desde a edição do Decreto 3.654/2000, ocasião em que a Ceasaminas foi formalmente incluída no Programa Nacional de Desestatização (PND) . Segundo esclarece a CGU, a referida inclusão importaria na sujeição da Ceasaminas às disposições da Lei 9.491/1997 (disciplina o PND) , bem como ao respectivo decreto regulamentador (Decreto 2.594/1998) , os quais atribuiriam ao Conselho Nacional de Desestatização (órgão de deliberação superior do PND) as prerrogativas decisórias das empresas incluídas no PND, no tocante às hipóteses de aquisição e de cessão de bens, e ainda as de instalações de empreendimentos (art. 16 da Lei 9.491/1997; arts. 20 e 47 do Decreto 2.594/1998) .   
14.	Na medida em que foi pactuado contrato de concessão de uso relativo a imóvel com 551.724 m² de área, sendo que desse total caberia à empresa concessionária a edificação de área correspondente a 203.800 m², visando à construção de instalações destinadas ao comércio varejista e atacadista, a ser explorado pela empresa concessionária durante o prazo de concessão (até 85 anos) , entende a CGU ter ocorrido exercício de atribuições legais que não mais pertenciam exclusivamente à diretoria da Ceasaminas. O entendimento do órgão, exposto no relatório anual de contas, é de que a concessão do imóvel representa uma significativa atividade de expansão, já que a área a ser construída pela empresa concessionária, e posteriormente, após o prazo de concessão, a ser revertida ao domínio da empresa, resultaria ao final no dobro da área até então edificada da empresa estatal.
15.	Assim, toda a transação estaria condicionada a uma prévia e formal autorização dada não somente pelo Conselho Nacional de Desestatização (CND) , mas também pelo Ministério da Agricultura, Pecuária e Abastecimento (MAPA) , a quem compete o exercício da supervisão ministerial (art. 9º do Decreto 2.594/1998) , pelo Ministério da Fazenda (juntamente com o CND, regularia a negociação de ativos envolvidos no Programa Nacional de Desestatização - art. 59 do Decreto 2.594/1998) , e, ainda, pelo próprio Conselho de Administração da Ceasaminas, cujas condições sobre o negócio (sujeição à Assembleia Geral) teriam sido preteridas pela diretoria da Ceasaminas (art. 20 do Estatuto Social da Ceasaminas; art. 142 da Lei 6.404/1976) .
16.	Em suas razões de justificativa, os responsáveis, inicialmente, buscam estabelecer uma relação de implicação entre a decisão administrativa que propiciou a aludida concessão de uso de terreno e o contexto operacional e financeiro experimentado pela empresa na ocasião, de modo que a negociação se justificaria pela necessidade de realização de investimentos e de ampliação de estrutura física do principal entreposto sob responsabilidade da companhia, a unidade de abastecimento da Grande Belo Horizonte (peça 70, p. 4-6) . 
17.	No tocante, especificamente, à imputação que conforma o tema sob análise (alínea 'a' - acima transcrita) , os responsáveis alegam a inexistência de violação às disposições do PND e, em especial, a não obrigatoriedade de obtenção de prévia autorização do respectivo órgão superior, inclusive do Ministério da Fazenda ou do próprio MAPA, considerando que o ato de concessão estaria respaldado pela hipótese de exceção prevista no art. 47, inciso I do Decreto 2.594/1998, por se tratar de situação pertinente à manutenção e operação da empresa. Segundo os ex-dirigentes, cuidou-se de operação necessária à obtenção de valores para giro normal de operação da Ceasaminas, cuja natureza não passaria da condição de mais um edital de concessão de uso, como todos os outros que são realizados pela companhia (peça 70, p. 6-11) .
18.	Alegam, ainda, que a transação teria sido devidamente noticiada ao Conselho de Administração da companhia, entre cujas atribuições não consta a de deliberar previamente sobre a conveniência da negociação (peça 70, p. 11-13) .
19.	Assim colocados os argumentos da CGU e dos responsáveis, segue, abaixo, o teor das normas que disciplinam, especificamente, as consequências da condição jurídica da Ceasaminas, enquanto entidade formalmente incluída no Programa Nacional de Desestatização.
Decreto 3.654/2000
Art. 1º Ficam incluídas no Programa Nacional de Desestatização - PND, para fins do disposto na Lei nº 9.491, de 9 de setembro de 1997, a Centrais de Abastecimento de Minas Gerais S. A. - CEASA/MG e a Companhia de Armazéns e Silos do Estado de Minas Gerais - CASEMG.
Art. 2º As ações representativas das participações acionárias nas sociedades referidas no artigo anterior, de propriedade da União e das entidades da Administração Pública Federal indireta abrangidas pelo Decreto nº 1.068, de 2 de março de 1994, deverão ser depositadas no Fundo Nacional de Desestatização - FND, no prazo máximo de cinco dias contados da data de publicação deste Decreto.
Lei 9.491/1997
Art. 1º O Programa Nacional de Desestatização - PND tem como objetivos fundamentais:
I - reordenar a posição estratégica do Estado na economia, transferindo à iniciativa privada atividades indevidamente exploradas pelo setor público;
II - contribuir para a reestruturação econômica do setor público, especialmente através da melhoria do perfil e da redução da dívida pública líquida;
III - permitir a retomada de investimentos nas empresas e atividades que vierem a ser transferidas à iniciativa privada;
IV - contribuir para a reestruturação econômica do setor privado, especialmente para a modernização da infraestrutura e do parque industrial do País, ampliando sua competitividade e reforçando a capacidade empresarial nos diversos setores da economia, inclusive através da concessão de crédito;
V - permitir que a Administração Pública concentre seus esforços nas atividades em que a presença do Estado seja fundamental para a consecução das prioridades nacionais;
VI - contribuir para o fortalecimento do mercado de capitais, através do acréscimo da oferta de valores mobiliários e da democratização da propriedade do capital das empresas que integrarem o Programa.
Art. 2º Poderão ser objeto de desestatização, nos termos desta Lei:
I - empresas, inclusive instituições financeiras, controladas direta ou indiretamente pela União, instituídas por lei ou ato do Poder Executivo;
II - empresas criadas pelo setor privado e que, por qualquer motivo, passaram ao controle direto ou indireto da União; 
III - serviços públicos objeto de concessão, permissão ou autorização;
IV - instituições financeiras públicas estaduais que tenham tido as ações de seu capital social desapropriadas, na forma do Decreto-lei n° 2.321, de 25 de fevereiro de 1987. 
V - bens móveis e imóveis da União. 
§ 1º Considera-se desestatização:
a) a alienação, pela União, de direitos que lhe assegurem, diretamente ou através de outras controladas, preponderância nas deliberações sociais e o poder de eleger a maioria dos administradores da sociedade;
b) a transferência, para a iniciativa privada, da execução de serviços públicos explorados pela União, diretamente ou através de entidades controladas, bem como daqueles de sua responsabilidade.
c) a transferência ou outorga de direitos sobre bens móveis e imóveis da União, nos termos desta Lei.  
Art. 5º O Programa Nacional de Desestatização terá como órgão superior de decisão o Conselho Nacional de Desestatização - CND, diretamente subordinado ao Presidente da República, integrado pelos seguintes membros:
I - Ministro de Estado do Desenvolvimento, Indústria e Comércio Exterior, na qualidade de Presidente;
II - Chefe da Casa Civil da Presidência da República;
III - Ministro de Estado da Fazenda;
IV - Ministro de Estado do Planejamento, Orçamento e Gestão.                 
V - Ministro de Estado da Indústria, do Comércio e do Turismo.
§ 1º Das reuniões para deliberar sobre a desestatização de empresas ou serviços públicos participará, com direito a voto, o titular do Ministério ao qual a empresa ou serviço se vincule.
Art. 16. As empresas incluídas no Programa Nacional de Desestatização que vierem a integrar o Fundo Nacional de Desestatização terão sua estratégia voltada para atender os objetivos da desestatização.
Decreto 2.594/1998
Art. 20. No caso de o processo de desestatização abranger apenas a alienação de ativos incluídos no PND, caberá ao CND estabelecer a forma de procedimento e definir os atos que devam ser praticados pelos respectivos administradores.
Parágrafo único. O disposto no caput deste artigo aplica-se às hipóteses de alienação, arrendamento, locação, comodato, cessão de bens e instalações e de desativação parcial de empreendimentos de sociedade incluída no PND.
Art. 47. A partir de sua inclusão no PND, a sociedade não poderá:
I - alienar elementos do seu ativo permanente ou adquirir bens que nele venham a ser registrados sem prévia autorização do CND, exceto os necessários à manutenção e operação da empresa;
II - contrair obrigações financeiras sem prévia autorização do CND, exceto aquelas necessárias à manutenção e operação da empresa.
Parágrafo único. A partir da fixação, pelo CND, do preço mínimo das ações ou bens objeto de alienação, a sociedade não poderá praticar atos que impliquem diminuição do seu patrimônio líquido, inclusive distribuição de dividendos e redução de capital mediante distribuição de reservas, sem prévia autorização do CND.
Art. 59. Sem prejuízo da vinculação técnica prevista no Decreto nº 1.361, de 1º de janeiro de 1995, as empresas incluídas no PND, bem como as empresas titulares de participações acionárias incluídas no referido Programa ficarão administrativamente subordinadas ao Ministério da Fazenda que, no âmbito de sua competência, tomará todas as medidas necessárias à efetivação dos processos de desestatização. (redação vigente até a edição do Decreto 10.006/2019) 
20.	Antes de se analisar o mérito da imputação, vale dizer, se os responsáveis poderiam ou não realizar o ato de disposição sob exame, levando-se em conta a condição da Ceasaminas como entidade estatal formalmente incluída no PND, faz-se necessária uma conceituação precisa sobre a natureza do aludido negócio. Não se trata de uma transação de natureza ordinária, conforme defendem os responsáveis. Absolutamente, ainda que sob a perspectiva estritamente formal, a pactuação de contratos de concessão de uso possa fazer parte da praxe administrativa da companhia, por ser a forma usual com que operam os particulares atuantes nas unidades de abastecimento, não repousa qualquer dúvida, sob o ponto de vista material, sobre a natureza extraordinária do objeto relativo ao Contrato de Concessão de Uso LIC/CCU/AE/001-14, de 14/4/2014. A cessão de um terreno com mais de 500.000 m², dos quais 200.000 m² resultariam em área edificada adicional a ser incorporada ao patrimônio da companhia, cuja extensão, por sua vez, conforme esclarece a CGU, corresponderia ao total da área já construída pela Ceasaminas, não se enquadra de maneira nenhuma no conceito de atividade rotineira de operação ou de manutenção. 
21.	Tal argumento, a rigor, contradiz os próprios pressupostos das razões de justificativa, uma vez que atividades operativas rotineiras não teriam o condão de, isoladamente, alavancar meios para superar dificuldades emergenciais de investimento ou para ampliar tão significativamente suas atividades operacionais.
22.	Tendo-se em conta, portanto, o caráter extraordinário da transação sob exame, não resta outro entendimento, senão o de que os responsáveis, ao consumá-la sem prévia e expressa autorização, usurparam prerrogativa exclusivamente afeta ao âmbito do Programa Nacional de Desestatização. A realização do negócio atentou inequivocamente contra os princípios desse programa, em especial, contra o disposto no art. 16 da Lei 9.491/1997, na medida em que teve a potencialidade de causar consequências danosas às estratégias de desestatização ao encargo exclusivo do Conselho Nacional de Desestatização (CND) . É evidente que a concessão do aludido terreno, com implicações tão significativas aos negócios futuros da companhia, repercutiria no conjunto de interesses privados eventualmente atraídos pela respectiva desestatização. Reporta-se, desse modo, além da aludida violação à Lei 9.491/1997, ofensa de igual monta ao respectivo decreto regulamentador, em especial, ao disposto no art. 47, inciso I do Decreto 2.594/1998.
23.	Enfim, a consecução do negócio em questão exigia, enquanto pressuposto indispensável de validade, expressa e formal autorização adotada no âmbito do Programa Nacional de Desestatização. Os administradores da Ceasaminas poderiam obtê-la ou provocando diretamente seu órgão superior, no caso, o CND, ou indiretamente, por via do MAPA (no caso, tem poder de voto no CND - art. 5º, § 1º da Lei 9.491/1997) , ou por via do Ministério da Fazenda (art. 59 do Decreto 2.594/1998) . A mera comunicação de intenção, seja a que foi encaminhada ao MAPA, seja a que foi manifesta ao Conselho de Administração da companhia, consoante alegam os responsáveis, não supre a exigência. Sendo assim, propõe-se a rejeição das razões de justificativa.   
b) área concedida pertence ao Estado de Minas Gerais e ainda não foi transmitida à União (item 3.1.1.2 - peça 3, p. 62-71) ;
24.	A caracterização de irregularidade do ato de concessão de uso também decorreria, segundo a imputação em tela, da condição jurídico-formal do imóvel transacionado. Embora a titularidade acionária da Ceasaminas tenha sido transferida à União, o que implica na federalização de todo o seu patrimônio, ainda penderia de realização, no competente cartório, o registro formal de transferência de titularidade do imóvel, que permanece no nome do Estado de Minas Gerais. Não havendo, portanto, o cumprimento das formalidades previstas no Código Civil para legalmente se consolidar o direito real de propriedade, nos termos dos arts. 1.225, I; 1.227; e 1.228 da Lei 10.106/2002, a Ceasaminas não estaria suficientemente habilitada para exercer o direito de disposição sobre o imóvel, ou seja, não disporia das prerrogativas jurídicas de direito real para celebrar o aludido contrato de concessão de uso. 
25.	Os responsáveis refutam a imputação, sob o argumento principal de que uma formalidade cartorária não obsta os efeitos plenos da transferência dos direitos de titularidade da Ceasaminas em favor da União, que se consolidaram a partir da edição da Lei Estadual-MG 12.422/1996 (autorizou a alienação da Ceasaminas) , Contrato de Compra e Venda das Ações do Capital 	Social do Ceasa pela União, de 28/1/2000, e Decreto Estadual-MG 40.963/2000 (regulamenta a transferência do patrimônio imobiliário da Ceasaminas) - peça 70, p. 13-15.
26.	Ao explicarem que o problema da ausência do registro cartorial não se refere apenas ao imóvel objeto do questionado contrato de concessão de uso, mas a toda área imobiliária da Ceasaminas situada na área metropolitana de Belo Horizonte, da qual o primeiro constitui apenas uma parte, as razões de justificativa dos responsáveis contemplam, ainda, reiteradas deliberações adotadas no âmbito do TCU que legitimariam o poder de disponibilidade da Ceasaminas sobre seu respectivo patrimônio. Isso porque os contratos de concessão de uso rotineiramente celebrados pela companhia para operação de terceiros nas respectivas unidades de abastecimento atendem às deliberações do órgão de controle externo (Acórdão 1035/2005-TCU-Plenário - Relator Marcos Bemquerer; Acórdão 1398/2007-TCU-Plenário - Relator Augusto Nardes) , de modo que seria possível concluir sobre a inexistência de qualquer impeditivo formal (no caso, ausência de registro cartorial) para a inteira legitimidade dos contratos de concessão de uso celebrados pela companhia (peça 70, p. 16-18) .
27.	A respeito, entende-se que há de fato um problema de natureza formal envolvendo o exercício pleno e inequívoco dos direitos reais do conjunto de imóveis de titularidade da Ceasaminas. Conforme dispõe o art. 2º do Decreto Estadual-MG 40.963/2000, abaixo transcrito, há uma extensa área da Ceasaminas que não foi excluída da alienação em favor da União e, que, portanto, já deveria ter sido objeto da devida regularização cartorial, no sentido de substituir a titularidade do Estado de Minas Gerais pela da União.
Decreto Estadual-MG 40.963/2000
Art. 2º Para fins de cumprimento do contrato de refinanciamento de dívida e seus aditamentos assinados com a União e do artigo 4º e parágrafos da Lei nº 12.422, de 27 de dezembro de 1996, fica autorizada a transferência ao patrimônio da empresa Centrais de Abastecimento de Minas Gerais S.A. - CEASA-MG do remanescente do terreno mencionado no inciso I do artigo 1º deste Decreto, constituído por aproximadamente 2.193.000 m2 (dois milhões, cento e noventa e três mil metros quadrados) , inclusive as benfeitorias e áreas não excluídas da alienação da participação acionária do Estado na CEASA.
28.	A CGU informa que tal regularização ainda não ocorreu em função de questionamentos levantados pela Superintendência de Patrimônio da União em Minas Gerais. Não cabe nesta oportunidade o exame desse problema específico, porém não se pode negar que não se restringe ao imóvel do contrato sob exame, mas a todo o imóvel da companhia que foi incluído na alienação promovida pelo Estado de Minas Gerais em favor da União. Conforme visto, o problema não impede a operação da companhia, no sentido de transacionar a ocupação dos imóveis por terceiros, de modo que não pode ser isoladamente considerado como um impeditivo absoluto à pactuação do Contrato de Concessão de Uso LIC/CCU/AE/001-14, da forma como se tomou a ausência de autorização expressa no âmbito do Programa Nacional de Desestatização.
29.	Portanto, entende-se que a aludida ausência de registro cartorial caracteriza de fato uma irregularidade formal na pactuação sob análise, porém não configura um impeditivo absoluto à respectiva legitimidade, da forma como se atribui à ausência de aprovação prévia no âmbito do PND. Se, por hipótese, houvesse o cumprimento desta última condição, a formalidade cartorária por si só poderia ser objeto de saneamento posterior, sem prejuízo à legitimidade do pacto. Propõe-se, dessa feita, o acolhimento parcial das razões de justificativas apresentadas a esse questionamento.   
c) descumprimento da obrigação de realização prévia de audiência pública (item 3.1.1.3 - peça 3, p. 71-79) ;
30.	A constatação se dá pela ausência de cumprimento da obrigação disposta no art. 39 da Lei 8.666/1993. Segundo a equipe de auditoria da CGU, a licitação que dá origem ao Contrato de Concessão de Uso LIC/CCU/AE/001-14 (Concorrência Pública 7/2014) , por envolver consecução de objeto com valor estimado superior a R$ 150 milhões, deveria obrigatoriamente ter sido antecedida por audiência pública. 
31.	Os responsáveis alegam, inicialmente, a vinculação do respectivo ato ao teor de parecer jurídico contratado pela entidade, segundo o qual o valor da licitação seria inferior ao montante que obrigaria à realização da audiência pública. Sem prejuízo ao argumento, acrescentam que a ausência de realização da audiência, mesmo devida, não teria a propriedade jurídica de tornar definitivamente insubsistente o procedimento licitatório, havendo, inclusive, a possibilidade de ser posteriormente convalidado. Fontes doutrinárias e jurisprudenciais, particularmente do TCU, avalizariam tal entendimento (peça 70, p. 18-21) .
32.	Deve-se assinalar, para efeito de apreciação do tema, que a obrigação disposta no art. 39 da Lei 8.666/1993, quando violada, possui óbvia repercussão jurídica. Não se trata de saber se o seu deliberado descumprimento vá necessariamente conduzir à nulidade do procedimento licitatório, assunto que constitui objeto da jurisprudência citada (Acórdão 2690/2011-TCU-Plenário - Relator Augusto Sherman - peça 70, p. 21) , mas de saber se o ato administrativo de declaração de nulidade contratual, adotado com base na aludida infringência legal, tem fundamento. Se for comprovada a exigibilidade da providência e injustificada a ausência de sua realização, torna-se indiscutível a procedência do ato anulatório. 
33.	Nas razões de justificativa propriamente ditas não há qualquer referência ao argumento de que se valeu a consultoria jurídica contratada pela Ceasaminas para afirmar a inferioridade do valor licitatório estimado com relação ao parâmetro legal. Nada obstante, o relatório da CGU realiza criteriosa avaliação do entendimento então exposto pela Ceasaminas, segundo o qual tornaria patente o grosseiro equívoco de quantificação adotado no âmbito da companhia, ao não incluir no valor estimado da licitação as tarifas que haveriam de ser mensalmente pagas pela empresa concessionária durante os 65 anos de vigência do contrato, contabilizados em mais de R$ 1 bilhão. A Ceasaminas, para efeito de estimativa de valor, teria quantificado apenas o aporte inicial mínimo (R$ 44 milhões) , previsto em edital, a que a licitante vencedora se obrigaria no início da vigência do contrato (peça 3, p. 71-74) .
34.	Considera-se inequívoca a importância do montante total dos valores a serem mensalmente despendidos pela empresa concessionária durante o contrato de concessão para efeito de dimensionamento financeiro do objeto da correspondente licitação. A forma de cálculo adotada pela Ceasaminas simplesmente desconsidera o longo prazo de vigência contratual, com pagamentos contínuos, e estima seu correspondente valor com base na prestação apenas inicial. O equívoco é flagrante, do que resulta no não acolhimento das correspondentes razões de justificativa.    
d) definição imprecisa do objeto contratado e das obrigações acessórias (item 3.1.1.4 - peça 3, p. 79-93) ;
e) subavaliação da tarifa de uso aplicada ao processo de concessão de uso (item 3.1.1.5 - peça 3, p. 93-100) ;
f) prazo superestimado para a concessão de uso (item 3.1.1.6 - peça 3, p. 100-109) ;
g) competitividade limitada no âmbito do processo de concessão de uso (item 3.1.1.7 - peça 3, p. 109-115) ;
h) regulamentação inadequada do exercício da exploração comercial da área objeto da concessão de uso (item 3.1.1.8 - peça 3, p. 115-122) .
35.	As constatações em referência apontam para questões, cuja importância de conteúdo, singularmente, justifica a particularizada avaliação levada a efeito no relatório da CGU. A especificidade do exame técnico que ora se realiza, nada obstante, não impede uma avaliação conjunta desses temas, tendo-se em conta não somente a natureza diferenciada das referidas constatações, comparada com a que caracteriza as ocorrências anteriormente analisadas nesta instrução, mas também a existência de aspecto comum que permite certa convergência analítica.
36.	Há de se consignar que a finalidade da presente instrução é a de avaliar as razões de justificativa dos responsáveis, no tocante ao fato que lhes é imputado, vale dizer, a de celebrarem contrato juridicamente nulo, cuja caracterização se dá pelas constatações consignadas no relatório da CGU. As ocorrências já analisadas se reportam às violações jurídicas identificadas pela CGU de natureza externamente objetiva, as quais, por si só, já permitem afirmar que os responsáveis efetivamente deram causa à declaração de nulidade do referido ajuste, ou seja, à aplicação do art. 59 da Lei 8.666/1993, sujeitando-os à responsabilização decorrente. Restou consignado, principalmente, que a ausência objetiva de autorização prévia no âmbito do Programa Nacional de Desestatização importou no descumprimento de providência indispensável à validade do contrato, a cujo caráter de irregularidade insanável se junta subsidiariamente a ausência também objetiva da audiência pública prevista no art. 39 da Lei 8.666/1993. Somente com relação à condição cartorial do imóvel transacionado, ainda em nome do Estado de Minas Gerais, reconheceu-se certa procedência nos argumentos apresentados pelos responsáveis, no sentido de se tratar de uma irregularidade formal, a qual, por si só, não resultaria na nulidade contratual.
37.	Enfim, o contrato em questão de fato é nulo, já se confirmando a imputação de que os responsáveis deram, injustificadamente, causa a essa situação.
38.	As constatações de irregularidade em referência, nada obstante, não são de natureza tão claramente objetivada. Requereu da equipe de auditoria da CGU um exame mais aprofundado sobre os temas a que se reportam, vale dizer, sobre uma específica condicionante contratual da negociação sob análise e procurou aferir para cada qual o cumprimento dos respectivos pressupostos de validade. A intenção foi a de apurar se a pactuação dos correspondentes termos, da forma concretamente realizada, atendeu aos princípios da legalidade e do interesse público. A conclusão alcançada toma a forma com que foi contratada a aludida concessão de uso como juridicamente inválida quanto aos seguintes aspectos: objetivo (definição precária das obrigações concernentes à execução do objeto) ; valorativo (tarifa a menor, quando deveria ser a maior) ; temporal (prazo de vigência a maior, quando deveria ser a menor) ; e normativo (regulamentação precária das atividades e obrigações contratadas) .
39.	As desconformidades contratuais acima enumeradas pela CGU estão originariamente vinculadas ao respectivo processo licitatório (Concorrência 7/2014) , razão pela qual pode ser atribuída uma relação de causa e efeito ou de implicação entre as mesmas e a constatação de competitividade licitatória limitada, verificada a partir do fato de que só houve uma única licitante interessada.
40.	Em síntese, assevera a CGU que o objeto do contrato encarregava a empresa concessionária da execução de obrigações, como obras, na parte do imóvel onde se previa a realização das mesmas, o que implica em custos financeiros a serem assumidos pela concessionária ao longo da vigência do contrato, com consequentes reflexos no próprio valor do contrato ou no valor da proposta ao encargo da licitante. No entendimento da CGU, a ausência de definição minimamente precisa desses serviços, ao nível que se requer no projeto básico previsto na Lei 8.666/1993, frustra semelhante cálculo, inviabilizando, inclusive, o efetivo conhecimento sobre a existência ou não do que seria uma proposta vantajosa à administração pública, como requer o art. 3º da Lei 8.666/1993 (peça 3, p. 83 e 91) .
41.	Na questão da tarifa que seria mensalmente paga pela empresa concessionária em favor da Ceasaminas, cujo valor fixado em edital corresponderia à unidade de metro quadrado construída pela concessionária na parte do imóvel destinado a esse fim (R$ 9 m²/mês) , entende o órgão de controle interno que o valor fixado estaria subapreciado, considerando estimativas superiores estabelecidas em parâmetros conhecidos de preços (peça 3, p. 96) . Raciocínio análogo seria aplicável à fixação do prazo de vigência contratual (65 anos, extensível por mais 20 anos) , considerando as estimativas realizadas indicariam que os investimentos a serem realizados pela empresa concessionária seriam compensados em prazo bem menor (peça 3, p. 104) . A preservação do interesse público, que deveria ser resguardada na celebração de qualquer contrato no âmbito da Administração Pública, também estaria comprometida na pactuação sob análise por decorrência de uma ausência de regulamentação das atividades de exploração econômica concedidas à contratada (peça 3, p. 117) .  
42.	Com relação à ausência de competitividade no correspondente certame licitatório, a CGU, a rigor, não faz qualquer implicação entre as ocorrências acima aludidas e o fato de que só houve uma única licitante interessada. A presente análise que cogita preliminarmente a possibilidade de existir tal implicação, considerando que uma negociação de tamanho vulto, na qual estipulações essenciais (objeto, valor, tempo, normas) se mostram tão pouco fundamentadas, certamente afasta o interesse dos agentes econômicos que se pautem pela segurança e pelo cálculo exato de retorno de seus investimentos. No caso, a CGU apenas considera que uma contratação tão complexa requeriria prazo maior entre a publicação do edital e a apresentação de propostas, do que o previsto em lei (30 dias) - peça 3, p. 109.
43.	Os responsáveis desqualificam as imputações da CGU, com base nos argumentos precípuos de que a definição do objeto da forma estabelecida cumpre prática comum nos contratos de concessão de uso adotados pela Administração Pública, inclusive pela Infraero (peça 70, p. 24) ; de que o preço de tarifa e o prazo de vigência fixados seguiram parâmetros devidamente fundamentados (peça 70, p. 30-32) ; e de que a atividade econômica concedida já possui regulamentação satisfatória (peça 70, p. 43) . Com relação à ocorrência relativa à falta de competitividade licitatória, afastam a incidência de qualquer irregularidade, considerando o estrito cumprimento dos ritos legais (peça 70, p. 37) . 
44.	Diante das argumentações, há de se mencionar uma específica observação com respeito à natureza do pacto sob análise, por sua vez já referenciada nesta instrução (§§ 20-22) . Embora os responsáveis tenham buscado atribuir certo grau de normalidade, como se o questionado contrato de concessão de uso fosse similar aos contratos de concessão celebrados pela Ceasaminas com os concessionários das suas unidades de abastecimentos, não pairam dúvidas sobre sua completa atipicidade, a começar pelos valores envolvidos, prazo de duração, extensão do imóvel concedido e repercussão econômica (ao final da sua vigência, a capacidade de exploração comercial da companhia seria dobrada) . Esse aspecto é expressamente reconhecido pela CGU (peça 3, p. 93) .
45.	O que se tem a registrar neste ponto é que a atipicidade do contrato sob análise não é aleatória, no sentido de ser uma negociação que por circunstâncias arbitrárias fugiu ao padrão usual de negócios praticados pela Ceasaminas e, por isso, merece ser censurada por não se mostrar suficientemente fundamentada em seus principais termos (valor, normatização, prazo e objeto) , como postula a CGU. Entende-se que a celebração do Contrato de Concessão de Uso LIC/CCU/AE/001-14 significou uma verdadeira usurpação de competência, porquanto os termos 'atípicos' nele previstos expressariam na verdade uma típica ação de desestatização, como se aos então dirigentes da Ceasaminas, que o subscreveram, tivesse sido delegada competência restrita ao âmbito do Programa Nacional de Desestatização. Ao se pactuar que serviços públicos e exploração de imóveis, de domínio exclusivo de uma sociedade estatal já incluída no PND, fossem concedidos à iniciativa privada por um prazo e condições até então sem precedentes, o que se promoveu de fato, sob outra roupagem jurídica, foi uma ação de desestatização, nos termos do art. 2º, incisos III e V; e § 1º, alíneas 'b' e 'c' da Lei 9.491/1997 (acima transcritos) .
46.	Resta evidente que tal afirmação é correlata à constatação de irregularidade tratada na alínea 'a' da audiência dos responsáveis (§§ 13-23 desta instrução) . Se a pactuação exigia aprovação prévia tomada no âmbito do PND, obviamente que a respectiva celebração sem cumprimento desse pressuposto pode também representar um ato de usurpação de competência. As implicações disso, nada obstante, afetam o exame que ora se realiza, na medida em que os aludidos termos do Contrato de Concessão de Uso LIC/CCU/AE/001-14 devem de fato ser tomados como irregulares (objeto, valor, vigência e normas) , não exatamente porque deveriam ter sido elaborados com outro conteúdo ou com conteúdo mais elaborado, como pretende a CGU, mas porque exprimem vício absoluto de competência. Não poderiam sequer ser cogitados pela administração da Ceasaminas mediante pactuação formal, sem antes de serem submetidos ao crivo de avaliação do PND.
47.	Dessa forma, por resultarem de vício absoluto de competência, considerando as prerrogativas exclusivamente limitadas ao âmbito do PND, propõe-se a rejeição das razões de justificativa dos responsáveis relativas às constatações de irregularidade reportadas nas alíneas 'd', 'e', 'f' e 'h'. Com relação à constatação relativa à alínea 'g', as razões de justificativa mostram-se passíveis de acolhimento.
CONCLUSÃO
48.	A representação de que tratam os presentes autos, de autoria da então Secretaria de Controle Externo no Espírito Santo (Secex/ES) , foi habilitada a seguir seu curso processual por meio de despacho do Relator, no qual resta consignado o atendimento dos requisitos de admissibilidade (peça 9) . O assunto abordado diz respeito aos indícios de irregularidade envolvendo a concessão de terreno promovida pela Ceasaminas, durante o exercício de 2014, em favor da empresa privada Via Magna Construções e Empreendimentos Ltda. - Contrato de Concessão de Uso LIC/CCU/AE/001-14 de 14/4/2014.
49.	A responsabilização a ser promovida nos presentes autos se restringe às irregularidades que determinaram a declaração de nulidade do Contrato de Concessão de Uso LIC/CCU/AE/001-14, cuja consumação plena se dá no ato da respectiva celebração. São os seguintes os agentes públicos responsáveis: Gamaliel Herval - Diretor Presidente, Henrique Pereira Dourado - Diretor de Administração e Finanças e Edilberto José Silva - Diretor Técnico-Operacional, em relação aos quais foi promovida audiência e colhidas as respectivas razões de justificativa.
50.	Restou consignado que a ausência objetiva de autorização prévia no âmbito do Programa Nacional de Desestatização importou no descumprimento de providência indispensável à validade do contrato, a cujo caráter de irregularidade insanável se junta subsidiariamente a ausência da audiência pública prevista no art. 39 da Lei 8.666/1993 (alíneas 'a' e 'c' das audiências) . Também se confirmam as irregularidades relativas aos termos e condições de pactuação (alíneas 'd', 'e', 'f' e 'h' das audiências) , considerando a existência de vício absoluto de competência. Com relação à condição cartorial do imóvel transacionado (alínea 'b') , propõe-se o acolhimento parcial das razões de justificativa, entendendo-se como passíveis de acolhimento as explicações dadas para a ausência de competitividade da licitação que deu origem ao contrato sob exame (alínea 'g') . Confirma-se, assim, o fato de que o contrato em questão se mostra nulo e de que os responsáveis deram, injustificadamente, causa a essa situação.
51.	Cabe esclarecer, por fim, que a unidade técnica representante considerou, em princípio, a pertinência do tema representado ao escopo do processo anual de contas da Ceasaminas relativas ao exercício de 2015 (TC - Processo 008.389/2017-9) , razão pela qual propôs o apensamento deste processo aos referidos autos. O Relator do presente feito, ao não acolher o encaminhamento sugerido, entendeu necessária avaliação conclusiva sobre as irregularidades imputadas, antes de qualquer apensamento às contas da entidade (peça 9) . Considerando que os referidos autos de contas anuais já foram objeto de julgamento de mérito (Acórdão 3651/2020-TCU-Segunda Câmara - Relator Augusto Nardes) , a proposta que ora se encaminha, a teor do que dispõe o art. 250, § 2º do RI/TCU, contempla providência de apensamento ao TC - Processo 008.389/2017-9.
PROPOSTA DE ENCAMINHAMENTO
52.	Ante o exposto, submetem-se os autos à apreciação superior, acompanhados da seguinte proposta:
i- conhecer da presente representação, satisfeitos os requisitos de admissibilidade previstos nos arts. 235 e 237, inciso VI, do RI/TCU, para, no mérito, considerá-la procedente;
ii- rejeitar parcialmente as razões de justificativa apresentadas pelos senhores Gamaliel Herval (CPF XXX.163.296-XX) , Henrique Pereira Dourado (CPF XXX.611.006-XX) e Edilberto José Silva (CPF XXX.578.156-XX) ;
iii- aplicar aos senhores Gamaliel Herval (CPF XXX.163.296-XX) , Henrique Pereira Dourado (CPF XXX.611.006-XX) e Edilberto José Silva (CPF XXX.578.156-XX) , a multa prevista no art. 58, II da Lei 8.443/1992, fixando-lhes o prazo de 15 (quinze) dias, a contar da notificação, para que comprovem, perante o Tribunal (art. 214, inciso III, alínea 'a' do Regimento Interno/TCU) , o recolhimento da dívida ao Tesouro Nacional, atualizada monetariamente desde a data do acórdão que vier a ser proferido até a data do efetivo recolhimento, se for paga após o vencimento, na forma da legislação em vigor;
iv- encaminhar o acórdão que vier a ser proferido, acompanhado do voto e do relatório que o fundamentarem às Centrais de Abastecimento de Minas Gerais S.A. e à Controladoria-Geral da União; 
v- autorizar, desde logo, nos termos do art. 28, inciso II, da Lei 8.443/1992, a cobrança judicial da dívida, caso não atendida a notificação;
vi- autorizar o apensamento dos presentes autos ao TC - Processo 008.389/2017-9, a teor do que dispõe o art. 250, § 2º do RI/TCU."
Adicionalmente, o dirigente da SecexAgroAmbiental sugeriu em seu despacho:
"Em complemento, acrescento à proposta de encaminhamento o item vii- encaminhar a decisão final ao Ministério Público junto ao Tribunal para, caso assim entenda pertinente, solicite a reabertura das contas e o pedido de mérito, conforme previsto no art. 288 do RITCU."
	É o relatório.

8.1. Sanzio Gabriel Diniz (OAB/MG 90330) e outros, representando Henrique Pereira Dourado.  
8.2. Eduardo de Albuquerque Franco (OAB/MG 84709), representando Henrique Pereira Dourado, Edilberto José Silva e Gamaliel Herval.

Não atuou.

REPRESENTAÇÃO. CONTRATO DE CONCESSÃO DE USO. PND. CND. AUDIÊNCIA. REJEIÇÃO PARCIAL DE ALEGAÇÕES DE DEFESA. CELEBRAÇÃO IRREGULAR DE CONTRATO. MULTA. COMUNICAÇÕES.

REPRESENTAÇÃO (REPR)

Secretaria de Controle Externo da Agricultura e do Meio Ambiente (SecexAgroAmbiental).

Trata-se de representação apresentada pela antiga Secretaria de Controle Externo no Espírito Santo (Secex-ES) , com base em comunicação de ouvidoria que versava acerca de supostas irregularidades ocorridas no processo de concessão de uso de terreno pertencente à estatal Centrais de Abastecimento de Minas Gerais (Ceasaminas) feito à empresa Via Magna Construções e Empreendimentos Ltda., no ano de 2014.
2.	Preliminarmente, registro que a representação já foi conhecida por meio de despacho[footnoteRef:2]. [2:  Peça 9.] 
3. 	A representação aponta, em síntese, que em 2014 ocorreu a concessão de uso de terreno da Ceasaminas, em Contagem, na região metropolitana de Belo Horizonte, situado em frente à sede da entidade, com possível preço inferior ao de mercado para o terreno.
4.	A unidade instrutiva propôs, inicialmente, que o caso fosse examinado no âmbito das contas da entidade, e, assim, sugeriu o apensamento deste processo ao TC Processo 008.389/2017-9, sob relatoria do ministro Augusto Nardes, referente ao exercício de 2015, no qual teriam ocorrido desdobramentos dos fatos aqui apontados.
5.	Não acolhi a proposta da unidade instrutiva, em razão de o ato inquinado ter ocorrido em 2014, sem impactos diretos na gestão do exercício de 2015.
6.	Ainda que pudessem ter ocorrido atos relacionados no exercício de 2015, era fundamental que, neste processo, houvesse análise conclusiva a respeito das possíveis irregularidades apresentadas, antes de qualquer apensamento às contas da entidade.
7.	Diante disso, determinei o encaminhamento dos autos à unidade instrutiva para que fosse dada continuidade à apuração dos fatos.
8.	Devido à redistribuição de processos no âmbito do Tribunal, a incumbência de instrução processual passou para a Secretaria de Controle Externo da Agricultura e do Meio Ambiente (SecexAgroAmbiental) que, após a realização de diligências, concluiu ser necessária a promoção de audiência dos responsáveis pela negociação.
9.	Cumpre destacar que, no processo de contas anuais do exercício de 2015 da Ceasaminas[footnoteRef:3], a SecexAgroAmbiental assim destacou em sua instrução: [3:  TC Processo 008.389/2017-9, peça 47.] 
"21. Tendo em vista a rescisão contratual e, pelo que consta nos autos, não foi apurado nenhum prejuízo ao Erário, além do que a realização do mencionado processo licitatório ocorreu no exercício anterior ao das presentes contas, torna-se desnecessário qualquer encaminhamento sobre essa questão neste processo, nem, como proposto pela Secex-MG, formação de processo apartado de representação ante a perda de objeto."
10.	Esse entendimento foi corroborado pelo representante do MP/TCU e aprovado pelo Tribunal mediante Acórdão 3651/2020-TCU-Segunda Câmara.
II
11.	As audiências buscaram razões de justificativa para[footnoteRef:4] a celebração de contrato que veio a ser anulado unilateralmente pela administração, em 3/8/2017[footnoteRef:5], em razão das constatações assinaladas no relatório de auditoria anual de contas 201601931 da CGU (Ceasaminas - exercício de 2015) [footnoteRef:6], abaixo elencadas: [4:  Peça 57.]  [5:  Peça 7, p. 1.]  [6:  Peça 3.] 
"a) concessão indevida de uso de imóvel incluído no Programa Nacional de Desestatização (PND) (item 3.1.1.1 do relatório CGU) ; 
b) área concedida pertence ao Estado de Minas Gerais e ainda não foi transmitida à União (item 3.1.1.2) ; 
c) descumprimento da obrigação de realização prévia de audiência pública (item 3.1.1.3) ; 
d) definição imprecisa do objeto contratado e das obrigações acessórias (item 3.1.1.4) ; 
e) subavaliação da tarifa de uso aplicada ao processo de concessão de uso (item 3.1.1.5) ; 
f) prazo superestimado para a concessão de uso (item 3.1.1.6) ; 
g) competitividade limitada no âmbito do processo de concessão de uso (item 3.1.1.7) ; 
h) regulamentação inadequada do exercício da exploração comercial da área objeto da concessão de uso (item 3.1.1.8) ."
12.	Promovidas as audiências[footnoteRef:7], os responsáveis apresentaram, em síntese, as seguintes razões de justificativas[footnoteRef:8]. [7:  Peças 60, 61 e 62.]  [8:  Peça 70.] 
13.	Em relação ao item "a", referente à concessão indevida de uso de imóvel incluído no Programa Nacional de Desestatização, alegaram que era necessárias a realização de investimentos e a ampliação de estrutura física do principal entreposto sob responsabilidade da companhia, a unidade de abastecimento da Grande Belo Horizonte.
14.	Diante disso, não teria ocorrido violação às disposições do PND e, em especial, a não obrigatoriedade de obtenção de prévia autorização do respectivo órgão superior, inclusive do Ministério da Fazenda ou do próprio MAPA, visto que o ato de concessão teria respaldo na exceção prevista no art. 47, I do Decreto nº 2.594/1998, por se tratar de situação pertinente à manutenção e operação da empresa.
15.	Ademais, a transação foi devidamente noticiada ao Conselho de Administração da companhia, a quem não compete deliberar previamente sobre a conveniência da negociação.
16.	A unidade instrutiva não acolheu os argumentos apresentados por considerar que não se tratava de uma transação de natureza ordinária, ainda que, em tese, fosse uma concessão de uso. A peculiaridade da operação, portanto, demandaria autorização prévia e expressa do Conselho Nacional de Desestatização (CND) .
17.	Restou caracterizada, então, a irregularidade por violação do art. 16 da Lei 9.491/1997 e do art. 47, I, do Decreto 2.594/1998, passível de sanção com multa do art. 58, II, da Lei 8.443/1992.
18.	Com relação ao item "b", que versava acerca da negociação de área pertencente ao Estado de Minas Gerais e ainda não transmitida à União, a unidade instrutiva considerou que se tratou de falha formal passível de saneamento posterior, caso o negócio fosse válido, não persistindo os motivos para sanção dos responsáveis.
19.	No caso do item "c", relacionado à ausência de audiência prévia, os responsáveis argumentaram que dispensaram o procedimento com base em parecer jurídico, que afirmava que o valor da licitação seria inferior ao montante que obrigaria sua realização.
20.	A unidade instrutiva rejeitou tais argumentos, visto que não foram considerados, para esse cálculo, as tarifas a serem pagas mensalmente e por 65 anos, pela empresa concessionária, o que elevaria o valor da licitação e implicaria na necessidade de audiência prévia.
21.	Os itens "d", "e", "f" e "h", que tratavam de definição imprecisa do objeto, subavaliação de tarifas, prazo elevado de concessão e falhas na regulamentação da exploração comercial da área, foram igualmente rejeitados pela SecexAgroAmbiental, com base no entendimento já expresso pela Controladoria Geral da União (CGU) , enquanto a justificativa referente ao item "g", possível restrição à competitividade, foi acolhida, visto não ter sido caracterizada tal situação.
22.	Diante desses fatos, a unidade instrutiva propõe o conhecimento da representação, a rejeição parcial das razões de justificativa apresentadas e aplicação aos responsáveis da multa prevista no art. 58, II, da Lei 8.443/1992.
III
23.	Concordo, em parte, com a análise empreendida pela secretaria, a qual adoto como fundamento para minhas razões de decidir, sem prejuízo de complementar o exame com as considerações abaixo.
24.	O grande problema observado neste processo foi a realização do negócio[footnoteRef:9] sem a indispensável autorização do CND, visto se tratar de empresa incluída no Programa Nacional de Desestatização. [9:  Peça 13, p. 26-34.] 
25.	Deve ser considerado que o ajuste em questão envolvia a cessão de um terreno com mais de 500.000 m², dos quais 200.000 m² resultariam em área edificada adicional a ser incorporada ao patrimônio da companhia equivalente ao total da área já construída pela Ceasaminas. Essa situação não permite enquadrá-la como atividade rotineira de operação ou de manutenção.
26.	É irrefutável que se tratava de um negócio novo e de grande repercussão na valoração da companhia em caso de desestatização, principalmente por implicar em compromisso de tão longo prazo, o que torna inafastável a necessidade de autorização prévia do CND, o que tornou o ajuste nulo de pleno direito.
27.	Por esse motivo, acolho a proposta de rejeição de razões de justificativa em relação ao item "a" da audiência e concordo que os responsáveis que celebraram o contrato de concessão de uso, Srs. Gamaliel Herval, Henrique Pereira Dourado e Edilberto José Silva, devam ser apenados com a multa prevista no art. 58, II, por violação do art. 16 da Lei 9.491/1997 e do art. 47, I, do Decreto 2.594/1998.
28.	Quanto às  demais irregularidades descritas na audiência, itens "d", "e", "f" e "h" descritos no item 21 acima, referentes à fase interna do processo licitatório, avalio que a responsabilidade a elas ligadas poderia vir a ser atribuída, também, a empregados que atuaram na definição do objeto, dos parâmetros econômicos, do prazo de concessão e da regulamentação da exploração comercial, os quais, se chamados ao processo, poderiam aportar argumentos relevantes, inclusive, para a avaliação da conduta e delimitação da culpa atribuível aos Srs. Gamaliel Herval, Henrique Pereira Dourado e Edilberto José Silva. 
	Entendo, contudo, que a mais grave irregularidade do caso em questão já foi objeto de adequada apuração neste processo. A inexistência de autorização do CND, por si só, imporia a anulação do contrato, se já não tivesse sido procedida pela própria companhia, e os responsáveis por tal ilegalidade, signatários do contrato, estão sendo sancionados neste momento, razão pela qual considero não ser necessário dar prosseguimento a esta representação para buscar identificar outros responsáveis e a melhor caracterização de culpa pelas demais irregularidades, de menor gravidade e ainda, a meu juízo, suscetíveis de exame mais aprofundado para eventual e definitiva manifestação a respeito.
	Diante do exposto, manifesto-me pela aprovação do acórdão que ora submeto à apreciação deste Colegiado. 
TCU, Sala das Sessões Ministro Luciano Brandão Alves de Souza, em 30 de setembro de 2020.
Weder de Oliveira 
Relator